臺灣高等法院臺中分院刑事判決　　　　　　九十三年度重上更(三)字第一二七號
　　上　訴　人
　　即　被　告　丙○○
　　指定辯護人　本院公設辯護人　乙○○
右上訴人因殺人等案件，不服臺灣臺中地方法院中華民國九十一年八月十三日第一審
判決（民國九十一年度重訴緝字第七三號，起訴案號：臺灣臺中地方法院檢察署民國
八十九年度偵字第一七三三八、二○○二五號、九十年度偵字第四八、一七八六號）
，提起上訴，判決後，經最高法院第三次發回更審，本院判決如左：
    主      文
原判決關於共同殺人及定執行刑部分均撤銷。
丙○○共同殺人，累犯，處有期徒刑拾年貳月。
    事      實
一、丙○○前曾因犯重利罪，經臺灣臺中地方法院判處有期徒刑三月確定，於民國八
    十九年一月二十八日易科罰金執行完畢。
二、緣有何麗芬與李淑惠（李淑惠因共同私行拘禁罪經本院以九十一年度上更(一)字第
    二四七號判處有期徒刑八月，經最高法院以九十二年度台上字第三七四五號駁回
    上訴確定）前於七十八、九年間，均任職於臺中市第七信用合作社（現變更為第
    七商業銀行），為同事關係，任職期間二人有金錢借貸往來，李淑惠並曾將其業
    務上所保管之股票挪用借予何麗芬使用，而經本院以七十九年度上訴字第九六八
    號刑事判決判處有期徒刑十月確定（嗣經減刑為五月），為此李淑惠認何麗芬積
    欠伊新臺幣三千餘萬元債務，乃要求何麗芬清償之，何麗芬因經濟能力不足無力
    清償，雙方迭生紛爭，何麗芬為求躲債乃離開臺中市而避居彰化市。於八十九年
    十月上旬某日，李淑惠獲悉何麗芬在彰化市○○街三民市場內擺攤營業，李淑惠
    乃在位於臺中市○區○○路七○○號所經營之東港岸釣蝦場內告知友人謝瑩杰此
    情（謝瑩杰因共同私行拘禁罪經本院以九十一年度上更(一)字第二四七號判處有期
    徒刑一年四月，經最高法院以九十二年度台上字第三七四五號駁回上訴確定），
    謝瑩杰表示願協助催討何麗芬所積欠款項，李淑惠遂同意以實際追回之款項數額
    之一半供為謝瑩杰協助討債之代價。謝瑩杰乃與友人謝威儀商議，再經由謝威儀
    之連繫，而約得甲○○（為謝威儀之妻弟，原名張怡中）、戊○○共商討債事宜
    （謝威儀因共同私行拘禁罪，經本院以九十一年度上更(一)字第二四七號判處有期
    徒刑一年二月確定，戊○○、甲○○因共同殺人罪，經本院以九十一年度上更(一)
    字第二四七號分別判處有期徒刑十年及八年確定）。
    (一)八十九年十月九日上午十時許，甲○○、戊○○至謝威儀位於臺中市○區○○
      ○路六七○之一號之鐵工廠，與謝瑩杰、謝威儀會合，由甲○○駕駛車牌號碼
      Ｂ六–四九四七號自小客車（該車為謝威儀所有，常由甲○○使用）搭載戊○
      ○，謝瑩杰駕駛車牌號碼ＯＭ–七三六六號自小客車搭載謝威儀，同至李淑惠
      所經營之釣蝦場，由謝瑩杰搭載李淑惠後，共同前往何麗芬擺攤之彰化市○○
      街三民市場，李淑惠等五人於市場內找到何麗芬後，何麗芬因見李淑惠等五人
      前來索債，並圍伺攤位四旁致無法營業，且惟恐市場內之其他攤商及民眾知悉
      上開債務緣由，只好帶同李淑惠等五人至其位於彰化市○○街三二之七號六樓
      之三室之租屋處商談債務處理事宜，李淑惠等五人於何麗芬租屋處因未找到值
      錢財物以供償債，加以何麗芬表示自身無力清償債務，李淑惠等五人乃共同基
      於妨害何麗芬行動自由之犯意連絡，要求何麗芬同車返回臺中市以尋找親友出
    面協助解決債務，何麗芬因畏於李淑惠偕同其他四名不認識之壯年男子前來討
      債，迫於無奈只好隨同李淑惠等五人前往臺中市，並至臺中市○區○○路國立
      中興大學附近何麗芬之前夫張仕賢住處尋求張仕賢協助償債，但因張仕賢不在
      家中而致無功。此時戊○○因另外有事，甲○○與戊○○乃先行分道離去，李
      淑惠與謝瑩杰、謝威儀則帶同何麗芬至李淑惠所經營之上開釣蝦場，讓李淑惠
      先行下車休憩，李淑惠並指示謝瑩杰、謝威儀繼續帶同何麗芬尋找親友出面協
      助解決債務。謝瑩杰、謝威儀遂將何麗芬帶至謝威儀上開位於十甲東路之鐵工
      廠內拘禁，然恐何麗芬知悉謝威儀工廠所在位置，謝威儀乃於車行途中下車購
      買膠帶一捲（未據扣案），並在車上將何麗芬之雙眼矇住後，始於八十九年十
      月九日下午二時許，將何麗芬帶至謝威儀位於臺中市○區○○○路六七○之一
      號之鐵工廠休息室內拘禁看管，並通知甲○○前來會合。嗣謝威儀因有工作乃
      行外出，適有綽號「阿發」真實姓名、年籍均不詳之成年男子前來謝威儀之鐵
      工廠，乃知悉私行拘禁何麗芬一事，遂與謝瑩杰等共同基於妨害何麗芬自由之
      犯意聯絡，於同日下午七時許，由謝瑩杰、甲○○與綽號「阿發」之成年男子
      共同將何麗芬帶往臺中市○○區○○路三段何麗芬之弟何銘仁擺設攤位之黃昏
      市場前，由甲○○與綽號「阿發」之男子下車進入黃昏市場內叫出何銘仁至車
      旁，再由坐於車內之謝瑩杰出言要求何銘仁代何麗芬清償債務，惟為何銘仁所
      拒絕，謝瑩杰、甲○○及綽號「阿發」之成年男子於詢問何銘仁之行動電話號
      碼後，即將何麗芬帶返謝威儀之鐵工廠內繼續拘禁，並多次以電話要求何銘仁
      代何麗芬籌措金錢解決債務，惟均遭何銘仁回絕。
    (二)翌日（即八十九年十月十日）謝瑩杰、謝威儀、甲○○再令何麗芬以電話向其
      他親友借款償債，惟均無成，加以謝威儀之工廠常有客戶進出，不適宜做為繼
      續拘禁何麗芬之處所使用，謝瑩杰乃命何麗芬簽發如附表所示扣案本票三紙供
      為其向李淑惠交差之用，謝瑩杰另交代甲○○，並由甲○○通知戊○○駕駛車
      牌號碼ＯＶ–三六九九號自小客車（為戊○○之兄蔡欽龍所有，交由戊○○使
      用）前來，並由甲○○撥打羅順景所使用之0000000000號行動電話
      （羅順景之妻林茱榆名義申裝，由羅順景使用）取得聯絡後，由知情之羅順景
      提供位於臺中市○○路○段四之三三號六樓之二之「大都會娛樂俱樂部」供為
      拘禁何麗芬之場所（羅順景因共同殺人罪，經本院以九十一年度上更(一)字第二
      四七號判處有期徒刑十年六月，經最高法院以九十二年度台上字第三七四五號
      駁回上訴確定），甲○○、戊○○乃以膠帶矇住何麗芬雙眼，於八十九年十月
      十日晚上九時許，將何麗芬帶往「大都會娛樂俱樂部」內繼續拘禁，拘禁期間
      除由甲○○、戊○○及羅順景輪流看管，甲○○並另通知知情之丙○○前來協
      助。丙○○乃在甲○○等私行拘禁何麗芬之繼續進行中，與謝威儀、謝瑩杰、
      甲○○、戊○○、羅順景等共同基於妨害自由之犯意聯絡，而與甲○○、戊○
      ○、羅順景等輪流看管何麗芬，並時而毆打凌虐何麗芬，以逼何麗芬設法還債
      ，甲○○且持續以0000000000號（以戊○○名義申裝，由甲○○使
      用）行動電話，經由謝威儀所使用之0000000000號行動電話（謝威
      儀之妻張瓊豐名義申裝，由謝威儀使用）而與謝瑩杰所使用之0000000
      000號行動電話（以徐榮力名義申裝，為謝瑩杰在跳蚤市場所購買使用）保
      持連繫，期間謝威儀、謝瑩杰亦曾至「大都會娛樂俱樂部」找甲○○，詢問債
      務之處理情形。謝瑩杰則與謝威儀於八十九年十月十一日凌晨一時三十分許，
      在李淑惠所經營之釣蝦場內交付如附表所示本票三紙予李淑惠，謝瑩杰並告知
      李淑惠已將何麗芬釋放，致李淑惠認何麗芬此時已重獲自由。
    (三)甲○○、戊○○、羅順景、丙○○等人於私行拘禁何麗芬之期間內，甲○○、
      丙○○除利用0000000000號、0000000000號等行動電話
      ，多次向何麗芬胞弟何銘仁、四嫂洪禎輿、友人林清輝等人要求代為籌措金錢
      解決債務外，並為求逼令何麗芬交出金錢，更由甲○○、丙○○以電纜線抽打
      何麗芬，致何麗芬手、腳部位受傷，而羅順景於何麗芬拘禁期間之八十九年十
      月十六日上午九時許亦曾以腳踹何麗芬，何麗芬因確實無力清償，甲○○等人
      乃無所獲，反致何麗芬因連日拘禁並受凌辱，無法獲得適當休息及正常進食而
      身心俱疲，並致虛脫，詎甲○○、戊○○、羅順景、丙○○等人明知因其等之
      拘禁凌虐行為，已導致何麗芬極為虛弱，卻仍執意不釋放何麗芬，嗣至八十九
      年十月十六日上午，何麗芬陷於奄奄一息之狀態並呈失禁現象，甲○○見狀，
      乃立即電話通知丙○○、戊○○趕回俱樂部共同處理之，甲○○、戊○○、羅
      順景、丙○○明知何麗芬已呈虛脫失禁狀態，有死亡之虞，應立即送醫急救，
      卻因恐由其等送醫，將致犯行曝光，竟共同基於縱何麗芬延誤就醫死亡亦在所
      不顧之消極殺人之犯意聯絡，執意不將何麗芬送醫救治，並於八十九年十月十
      六日下午三時許，由甲○○駕駛車牌號碼Ｂ六–四九四七號自用小客車，搭載
      戊○○、羅順景、丙○○及何麗芬，開往臺中縣太平市頭汴坑山區沿路尋找適
      合棄置何麗芬之地點未果，即趨車轉往南投縣國姓鄉山區繼續尋找，途中戊○
      ○、丙○○因何麗芬不時會將頭抬起，且因何麗芬體臭，戊○○及丙○○二人
      乃分別於車內後座以手肘及拳頭毆打當時身體已極度虛弱之何麗芬頭部及腰部
      ，後因在國姓鄉未尋得棄置地點，甲○○見何麗芬已瀕臨死亡邊緣，即與丙○
      ○二人將何麗芬抬至該車後車箱後，原車改由戊○○駕駛往臺中市方向之回程
      行駛，惟車輛行駛約一分鐘後，甲○○又思及該小客車係其姐夫所有，恐何麗
      芬悶死於其姐夫之車內，不好交待，乃指示駕駛車輛之戊○○停車後，再將何
      麗芬由後車箱內搬移至該車左後座腳踏墊處，以頭部躺於左後座位置，腳部朝
      車輛前、後座椅中間位置放置，迨至當日下午十七時許車輛行駛至臺中市○○
      路附近時，何麗芬終因不堪長期私行拘禁凌虐及甲○○、羅順景、戊○○、丙
      ○○未為送醫救治之行為，而於該部自用小客車車內死亡。
    (四)甲○○、戊○○、羅順景、丙○○四人見何麗芬已死亡，乃原車將何麗芬屍體
      運回臺中市○○路○段四之三三號「大都會娛樂俱樂部」之地下室停車場暫時
      停放，且將之移置於上開自小客車之行李廂內。甲○○、戊○○、羅順景、丙
      ○○四人並為求掩飾上開殺人犯行，竟共同基於焚屍滅跡之損壞屍體犯意及意
      圖為自己不法所有之概括犯意聯絡，先由戊○○經由不知情之友人蔡志和，在
      臺中縣大雅鄉○○路向不知情之林裕正借得車牌號碼ＦＥ–五○三三號自小貨
      車一部，另於八十九年十月十六日下午七時二十分許，在臺中縣大雅鄉○○路
      ○段二九七號前竊取陳森桂所有放置在路旁供人丟棄垃圾使用之大鐵桶一個得
      手，再賡續竊盜之不法犯意，於同日下午八時三十分許，在臺中市○○路二六
      八號旁，竊取丁○○所有供廚灶燒材用之木柴一大捆備用，甲○○及羅順景二
      人則於同日晚上九時三十分許到臺中市○○路上之加油站購得柴油一桶，隨即
      由戊○○駕駛車牌號碼ＦＥ–五○三三號自小貨車，搭載羅順景及木柴、鐵桶
      、柴油等物品，甲○○則駕駛車牌號碼Ｂ六–四九四七號自小客車，搭載丙○
      ○及何麗芬之屍首（置於行李廂內），原計劃至臺中縣太平市某處進行焚屍滅
      跡，惟因附近有路人活動，甲○○、戊○○、羅順景、丙○○乃改往彰化縣和
      美鎮鄰大肚溪旁某廢棄之砂石場內，並於八十九年十月十七日凌晨一時許到達
      ，甲○○、戊○○、羅順景、丙○○即將木柴鋪陳地上，再將何麗芬之屍體置
      於木柴上，並潑灑柴油點火焚屍，並待火熄後，將尚未燒盡之部分何麗芬之骨
      骸，置於所竊得之大鐵桶內，再由甲○○、戊○○、丙○○以隨手拾得之木棍
      及石塊擊打（擊打後木棍及石塊隨即丟棄，未能尋獲），再將尚未燒盡之何麗
      芬骨骸連同大鐵桶抬置於車牌號碼ＦＥ–五○三三號自小貨車上載運離開（由
      戊○○駕駛車牌號碼ＦＥ–五○三三號自小貨車搭載羅順景，甲○○則駕駛車
      牌號碼Ｂ六–四九四七號自小客車搭載丙○○），八十九年十月十七日凌晨四
      時二十七分許，行經臺中縣烏日鄉○○路○段四一三號「統日超級商店」（其
  後改為統一超商）時，由羅順景下車進入店內，以三十元之價格購得黑色塑膠
      袋乙捲，再於八十九年十月十七日凌晨四時四十分許，行經臺中縣烏日鄉○○
      路附近之溪南橋上時，由戊○○、甲○○二人將大鐵桶內之何麗芬骨骸倒入所
      購得之黑色塑膠袋後（剩餘之黑色塑膠袋則隨意丟棄路旁，未能尋獲），將大
      鐵桶自橋上丟棄溪水中，至於裝有何麗芬骨骸之黑色塑膠袋，則於八十九年十
      月十七日凌晨五時許，載運至臺中縣大雅鄉橫山村公有垃圾場內丟棄，隨即逃
      逸他去。而上開裝有何麗芬骨骸之黑色塑膠袋，因不知情之臺中縣大雅鄉清潔
      隊隊員每日均會將垃圾場內之垃圾轉運至臺中縣后里鄉焚化廠內焚燒，致遭焚
      燬而未能尋獲。
    (五)嗣何麗芬之弟何銘仁因久未接獲其姊訊息，乃知有異，始於八十九年十月十九
      日前往臺中市警察局第四分局協和派出所報案，經臺灣臺中地方法院檢察署檢
      察官指揮內政部警政署刑事警察局、臺中市警察局、臺中市警察局第四分局及
      彰化縣警察局彰化分局共同組成專案小組偵辦，經過濾相關催討債務之通話記
      錄後，始循線分別逮捕李淑惠及甲○○，並自李淑惠所經營之釣蝦場內扣得如
      附表所示本票三紙、自臺中市○○路○段四之三三號六樓之二「大都會娛樂俱
      樂部」內扣得錄影帶一捲及甲○○所使用之0000000000號行動電話
      手機一支、電話簿一本。甲○○原對何麗芬業已死亡之案情，拒不吐實，致本
      案陷於膠著，嗣經檢察官依證人保護法第十四條規定，事先同意曉諭甲○○後
      ，甲○○始供承上情，因而使檢察官得以追訴本案之其他共犯，並自「統日超
      級商店」內扣得渠等購買黑色塑膠袋之統一發票存根聯影本一紙。
三、案經內政部警政署刑事警察局、臺中市警察局、臺中市警察局第四分局、彰化縣
    警察局彰化分局報請臺灣臺中地方法院檢察署檢察官偵查起訴。
    理      由
一、訊據上訴人即被告丙○○坦承被害人何麗芬於八十九年十月十日，被拘禁在「大
    都會娛樂俱樂部」時，其有應共犯甲○○之通知而前往該俱樂部，其在該俱樂部
    時有看到被害人被看管，且曾掌摑或以拳腳毆打被害人，及於同年十月十六日上
    午有應甲○○之通知再前往該俱樂部，同日下午由甲○○駕駛Ｂ六–四九四七號
    自用小客車，搭載其與共同被告戊○○、羅順景及被害人何麗芬等人開往南投縣
    國姓鄉○區○○路尋找適合棄置何麗芬之地點，因未能覓得合適地點，乃原車改
    由戊○○駕駛後返回台中市，被害人終因不堪長期私行拘禁及其等四人未為救治
    之行為，於同日下午五時許在該部自用小客車內死亡，嗣被告並參與毀損屍體情
    事，惟矢口否認有何殺人等犯行，辯稱：伊並未與甲○○、戊○○、羅順景等人
    輪流看管被害人，亦未以電纜線抽打被害人及打行動電話向被害人之胞弟何銘仁
    、四嫂洪禎輿、友人林清輝等人要求代為籌措金錢解決債務。至八十九年十月十
    六日當天，係應甲○○之邀與其女友至俱樂部為被害人洗澡及拿一些消炎藥至該
    地，並未參與殺人犯行云云。經查：
  (一)右揭事實除據謝瑩杰、謝威儀、李淑惠供述在卷，且經證人陳森桂、丁○○、黃
    芷棻、林裕正、蔡志和、張士團、何銘仁、林清輝、洪禎輿證述明確外，共犯甲
    ○○於警訊及偵查時分別供述：「丙○○是我於八十九年十月十日晚上約二十二
    時許，由我向丙○○說我正在處理債務向人要錢，請至台中市○○路大都會娛樂
    機構協助處理，事成之後再分紅，因為我知道丙○○家境不好要他來處理事情有
    錢可拿」、「我與戊○○、丙○○、羅順景四人於（八十九年）十月十日起至十
    月十六日上午止分別輪流看管何麗芬」、「我與丙○○、羅順景有以電纜線毆打
    何麗芬．．．」、「十月十日晚上九點多將近十點我先打電話給丙○○，叫他過
    來一起協助處理何女的債務，從頭到尾都是我在負責看管何女，有時戊○○、丙
    ○○在大都會娛樂時也有一起看管，於十二日晚上（幾點我忘記了）我與丙○○
    在大都會向何麗芬逼討債務時，覺得何麗芬都在說謊，我與丙○○就拿電線抽打
    何女手腳部位逼她還錢，．．．到了十六日上午九點左右，因為何女屎尿失禁很
    臭，我叫何女去洗澡．．．何女坐在靠陽臺沙發上已有氣無力，羅順景以為她在
    裝，有用腳踹她，叫她不要再裝了．．．期間都是由我、羅順景、丙○○（漏陳
    述戊○○）看管」等語，於原審法院證述：「有時人力不足，我找丙○○過來幫
    忙看管‧‧‧如我們在何麗芬拿到錢，我也不會虧待他」、「我有用電線打何麗
    芬，丙○○也有」、「（問：丙○○有沒有打電話給被害人家屬？）我曾叫丙○
    ○打過，我記得是打給何麗芬的大姊，意思是說叫他大姊打給何麗芬，轉達一下
    ，其他都沒有說什麼」各等語，及於本院前審調查時結證：「（問：在拘禁期間
    你有無借用丙○○的行動電話聯絡被害人的胞弟、四嫂籌錢？）我沒有跟他拿電
    話，我曾叫丙○○打電話給被害人的家屬籌錢」等語（見本院更二卷第四六頁）
    ，又就被害人何麗芬死亡之原因，據被告甲○○、戊○○、羅順景三人於警訊當
    場對質後，被告甲○○供述：「何女手腳及身體部位有被我們以電（纜）線抽打
    的瘀血痕跡及右手小指有受傷流血．．．可能是因為我用膠帶把她的眼睛纏繞太
    緊致血液循環不良，以及多日未正常進食身體虛弱，導致何女虛脫死亡」、「．
    ．．我陸續打電話給戊○○及丙○○，告訴他們二人說何女好像快死掉了，趕快
    過來看要怎麼辦，四人（即甲○○、戊○○、羅順景、丙○○）討論是說先將何
    女送醫，四人隨即將何女帶到車號Ｂ六－四九四七號自小客車，要將何女帶到醫
    院，但是又怕送醫急救會被警方發現犯行，就將車開到太平市頭汴坑山上及國姓
    鄉山區繞，想說把她丟在山區讓人發現把他送醫」。
  (二)共犯戊○○於警訊及偵查時亦供述：「拘禁何女這段期間，我有時會到大都會協
    助看管及逼何女籌錢，但是我這段期間都沒有打她」、「我們四人（指戊○○、
    甲○○、羅順景、丙○○）在討論如何處理何麗芬時，羅順景說不可以讓何麗芬
    死在公司裡，丙○○說先將何麗芬載到台中縣太平市山區丟棄，讓何麗芬死掉再
來處理屍體」、「甲○○、羅順景、丙○○三人，均持電纜線輪流毆打何麗芬」
    「、我看何女好像要斷氣，我就問甲○○要不要將何女送到醫院，甲○○說不用
    ，一直到同日（十六日）十五或十六時就發現何女死亡」、「羅順景及丙○○二
    人均有毆打何麗芬，還有何麗芬是在車上死亡的，不是在『大都會』裡死亡的」
    、「八十九年十月十六日上午十點左右我人在家中，甲○○打電話給我，問我要
    不要過去，我約於同（十六）日上午十一點左右到達『大都會』，我到達時甲○
    ○、羅順景均在場，而丙○○是約十二點多到『大都會』，我到『大都會』時就
    看到何麗芬躺在陽台未穿衣褲奄奄一息，我及羅順景就問甲○○要不要將何麗芬
    送醫急救，甲○○說不可以，甲○○即打電話叫丙○○立刻過來．．．我們四人
    在討論如何處置何麗芬時，羅順景說不可以讓何麗芬死在公司裡，丙○○說先將
    何麗芬載到台中縣太平市山區丟棄，讓何麗芬死掉再來處理屍體。決定之後於十
    六日下午三時左右甲○○先到地下室停車場將車開到電梯旁，由我撐住何麗芬左
    側腋下，丙○○撐住右側腋下，羅順景幫忙按電梯，將何麗芬攙扶到地下室，甲
    ○○開車出發沿精武路往太平市經太平『一江橋』右轉發現有道路在施工無法通
    過，即回轉由丙○○提議載到南投縣國姓鄉，到國姓鄉時約十六日下午四點多，
    到國姓鄉某山區後，因未覓得適當丟棄地點，即將何麗芬自後座搬運至後行李箱
    ，此時丙○○有以手探視何麗芬鼻子是否還有呼吸，仍有再呼吸，行駛約一、二
    分鐘，甲○○說車子是他姊夫的，不要讓何麗芬死在他姊夫的車上，然後將車停
    在路旁，將何麗芬自後車廂移至後座，沿原路駛回『大都會』地下室停車場，此
    時丙○○以手探視何麗芬鼻子是否還有呼吸，即發現何麗芬已經死亡了，發現死
    亡後又將何麗芬屍體移至後車廂藏放，此時約下午五點多了。將車停妥後我們四
    人就上樓到『大都會』內商討如何處理何麗芬。」、「他們三人（甲○○、丙○
    ○、羅順景）毆打何麗芬是要逼迫她去籌錢贖人」、「丙○○是八十九年十月十
    日或十一日參與的。何人邀他參與我則不知道」、「丙○○則是晚上九點或十點
    多下班後到『大都會』比較多」、「都是羅順景、丙○○用電纜線毆打何麗芬，
    打的最兇，而甲○○以電纜線抽打何麗芬腿部幾次而已」各等語，於原審證述：
    「在大都會娛樂期間內，『管』、『張』有用電線打『何』，要她打電話找人還
    錢」等語。
  (三)共犯羅順景於警訊及偵查時分別供述：「（問：何麗芬為何會死亡？）我不知道
    何麗芬為何會死，因在八十九年十月十六日約中午時分，我在公司的辦公室睡覺
    ，這時不知是戊○○或是甲○○叫我起來，說要放何麗芬走，所以我就與他們二
    人帶何麗芬離開辦公室，在公司門口走道遇見一位叫『阿文』男子（即被告丙○
    ○），然後我們四人一起帶何麗芬離開到樓下由甲○○駕駛一部雅哥自小客，前
    座坐我，後座坐戊○○、『阿文』及何麗芬三人然後往南投的山上開，這時我就
    向他們三人說，我現在藥癮犯了，回台中拿藥，我們就一起回台中，回到台中時
    已經是十六日下午四、五點許，這時我就先上樓到『大都會』公司吸食海洛因，
    約十餘分鐘後，戊○○到公司內告訴我說：『阿文』剛才有摸何麗芬的心臟，發
    現她的心臟跳動很微弱‧‧‧約十餘分鐘後，戊○○又上來說『阿文』先將何麗
    芬鎖在後車箱，然後我與戊○○二人就一起吸食海洛因‧‧‧然後甲○○與『阿
    文』到地下室去牽該部雅哥自小客車，我坐上戊○○駕駛的自小貨車一起由雙十
    路往精武路方向上車行駛，我感覺戊○○往大雅鄉方向行駛，後來又到中港路，
    一直到一處堤防邊（這時是十七日凌晨一時）‧‧‧後來我們就用行動電話聯繫
    約在台中市○○路、南屯路口見面（當時時間是十七日一時三十分左右）見面後
    ，我們四人坐在戊○○所駕駛的貨車回到堤防邊（彰化縣和美鎮大肚溪畔），『
    阿文』就說要看火還有沒有在燒，到了現場火沒有在燒，甲○○與『阿文』就從
    貨車上搬下一個空鐵桶，然後戊○○與我駕駛貨車上堤防，停好車後，我們二人
    走回現場，看見甲○○與『阿文』已將東西裝在鐵桶內，我與戊○○回到堤防上
    開貨車倒車回到堤防下的現場載甲○○、『阿文』及該只鐵桶，在上堤防時，戊
    ○○就停車，由甲○○與『阿文』將貨車上的鐵桶搬下來，把鐵桶物品倒出來，
    這時我才發現是何麗芬的屍體‧‧‧」、「（問：警方現提示丙○○口卡片給你
    指認，是否綽號『阿文』男子？）是的。」、「（問：在何麗芬被押在『大都會
    』期間，丙○○到大都會娛樂幾次？作何事？）有二、三次，他是去找甲○○」
    「（問：丙○○是否知道何麗芬被甲○○押在大都會？）丙○○應該知道」各等
    語。而被告之綽號叫「阿文」，亦經被告直承在卷（見原審卷第八六頁至第八七
    頁）。
  (四)就被害人何麗芬於八十九年十月十六日，經被告等人駕車帶往太平市及南投山區
    再返回臺中市區途中，究於何時、地死亡乙節，雖被告丙○○及戊○○曾分別於
    偵、審中供稱：「（問：是否於八十九年十月十六日十五時許，由甲○○駕駛自
    用小客車搭載．．．及何麗芬開往南投縣國姓鄉○區○○路尋找適合棄置何麗芬
    之地點？）是的，但這時何麗芬她已經死了」等語（本院更一審卷第一一九頁）
    、「．．．同（十六）日十五或十六時就發現何女死亡」、「（何麗芬於何時、
    在何地死亡？）答稱：在八十九年十月十六日下午十五時十六時許，在台中市○
    ○路大都會公司內死亡」（參偵字第四十八號卷第六十五頁反面、第七十頁反面
    ）云云，然依戊○○嗣所供：「．．．何麗芬是在車上死亡的，不是在『大都會
    』裡死的」、「我到『大都會』時就看到何麗芬躺在陽台未穿衣褲奄奄一息，我
    及羅順景就問甲○○要不要將何麗芬送醫急救，甲○○說不可以，甲○○即打電
    話叫丙○○立刻過來．．．我們四人在討論如何處置何麗芬時，羅順景說不可以
    讓何麗芬死在公司裡，丙○○說先將何麗芬載到台中縣太平市山區丟棄，讓何麗
    芬死掉再來處理屍體」等語（參偵字第一七八六號卷第四十八之一頁正、反面）
，核與甲○○供述：「十月十六日中午一、二時許，當時我們看到何麗芬有異狀
    不適後，就由我開我姊夫雅哥綠色自小客車至『大都會』機構地下室停車場等候
    他們三人將何麗芬扶下準備送醫救治，但在途中深怕就醫有人報警而東窗事發，
    就由我說將何麗芬帶至南投縣國姓鄉山區將其埋屍（因當時何麗芬已經奄奄一息
    ，快要斷氣），但因找不到合適埋屍地點，而何麗芬又未斷氣死亡，就由國姓開
    車回台中途中由我發現何麗芬已動彈不得死亡」、「（問：十六日你聯絡其餘三
    人共犯前來時，何女未死亡，你們四人為何要至國姓鄉山區尋找埋屍地點呢？）
    答稱：不敢送醫救護且大家認為何女會死所以才會找地點埋屍」、「．．．我陸
    續打電話給戊○○及丙○○，告訴他們二人說何女好像快死掉了，趕快過來看要
    怎麼辦，四人（即甲○○、戊○○、羅順景、丙○○）討論是說先將何女送醫，
    四人隨即將何女帶到車號Ｂ六－四九四七號自小客車，要將何女帶到醫院，但是
    又怕送醫急救會被警方發現犯行，就將車開到太平市頭汴坑山上及國姓鄉山區繞
    ，想說把她丟在山區讓人發現把他送醫．．．，到國姓鄉山區看何女已經不行了
    ，我與丙○○將何女抬到後車廂，開約一分鐘左右，想說這樣可能會悶死，又馬
    上停車將何女抬回到後座腳踏處，於當天下午五點左右，車行到臺中市○○路，
    我看何女背部已無呼吸起伏，就將車開回到大都會地下室停車場」等語相符；戊
    ○○、羅順景復表示同甲○○所言（見偵字第四八號卷第五十五頁、偵字第一七
    八六號卷第六○頁反面、第六一頁正面），被告丙○○於本院前審訊以：渠等將
    被害人何麗芬從台中市以車子載往山區時，被害人當時是否已死亡？答稱：「還
    沒有死」等語（本院前審卷第五十頁），足見被害人何麗芬係於八十九年十月十
    六日下午約五時許，於被告等所駕上開自小客車自南投山區返回臺中市區途中，
    於車內後座死亡，被告丙○○及戊○○上開於偵、審中之供述，顯有誤陳，尚難
    採取。又依前開共犯之供述，被告丙○○等人應係於案發當日（即八十九年十月
    十六日）要將被害人載往山區之前，在客觀上即預見被害人已甚為虛弱並已於瀕
    死邊緣，隨時可能因渠等之拘禁未將被害人送醫救治將發生死亡之結果，被告等
    人卻仍將被害人拘禁，不將之送醫急救，且四處奔馳尋找丟棄被害人之地點，終
    致被害人死於車內。故被告丙○○等四人上開長期拘禁凌虐被害人並不予送醫之
    犯行，自係被害人何麗芬死亡之直接原因。
  (五)被告固辯稱早於八十九年九月底，甲○○等人即將被害人拘禁於大都會俱樂部，
    伊係於八十九年十月十日始至俱樂部，又於八十九年十月十六日，因欲放走被害
    人，伊始再應邀攜帶消炎藥，並欲與其女友趕至大都會娛樂俱樂部欲為被害人穿
    衣及洗澡（其女友實際上未至大都會俱樂部），伊於本案參與不深云云，於本院
    前審並辯稱伊僅係送食物至俱樂部云云，然查被告已於本院前審供述「（誰找你
    參與此事？）甲○○，他們第一天抓何麗芬時，打電話叫我去．．．，叫我假裝
    我是警察，叫何麗芬把欠人家的錢還人家」、「（甲○○有無說協助會分幾成錢
    給你？）只說分一些錢給我而已」（本院更一卷第五十二頁、更二卷第一一四頁
    ），被告如非確有共同參與拘禁被害人以逼債牟利之意，僅係供應食物，又何以
    竟會出手毆打已遭禁錮而完全無抗拒能力之被害人，又豈可能於被害人死亡後，
    仍不知走避，竟又參與損壞被害人屍體以求滅跡（被告所犯損壞屍體部分已經原
    審法院判處有期徒刑十月，於本院上訴審撤回上訴而確定，被告於本院更二審並
    供承有參與毀損屍體犯行，詳本院更(二)審卷第三十八頁），而被害人係於八十九
    年十月九日即遭甲○○等人擄獲，並自翌日（十月十日）起禁錮於大都會娛樂俱
    樂等情亦據甲○○等人於歷次訊問明，有本院調得之李淑惠、甲○○等人案卷
    可參（即臺灣臺中地方法院檢察署八十九年度偵字第一七三三八號全卷），經本
    審傳訊甲○○，張某亦證述「（你們拘禁被害人到她死亡有多久？）大概七、八
    天，從十月九日到十六日」、「應該只有七、八天，是十月九日去抓的」，有本
    審審判筆錄足稽，是被告稱甲○○等人早已拘禁被害人半個月，伊中途參加，介
    入不深云云，無非避重就輕之詞，無從採信。
  (六)按行為人對於構成犯罪之事實，預見其發生而其發生並不違背其本意者，以故意
    論，又因自己之行為致有發生一定結果之危險者，負防止其發生之義務，刑法第
    十三條第二項、第十五條第二項定有明文。查被告參與共同私行拘禁何麗芬前後
    長達七天之久（甲○○、戊○○則係自八十九年十月九日即開始犯行，參與之時
    間為八天），使被害人何麗芬因連日受拘禁，無法獲得到適當休息及正常進食，
    復遭多人痛毆凌虐而身心俱疲，並致虛脫，而陷於奄奄一息及呈失禁現象，被告
    及甲○○、戊○○、羅順景等人對因自己之拘禁凌虐行為導致何麗芬有死亡之虞
    ，自有認識（被告於本院前審亦供承知悉被害人遭長期拘禁沒有適當休息，正常
    進食會導致虛脫而死亡，詳本院上訴卷第三十頁），其等本應將被害人立即送醫
    治療，以避免被害人何麗芬果因此死亡，被告等卻恐犯行曝光，執意不將被害人
    何麗芬送醫急救，反駕駛自用小客車搭載何麗芬，先後開往臺中縣太平市及南投
    縣國姓鄉○區○○○路尋找適合棄置何麗芬之地點，是此足認被告與甲○○、戊
    ○○、羅順景有縱被害人何麗芬死亡之亦在所不顧之消極殺人故意，終致被害人
    於八十九年十月十六日下午五時許在該部自用小客車車內死亡，被告自應與甲○
    ○、戊○○、羅順景同負殺人罪之責任，被告辯稱並無殺害何麗芬行為之故意云
    云，亦不足採信，又依甲○○所述，其等四人於八十九年十月十六日或有將被害
    人送醫之議，惟因畏懼遭查獲，是擬以車輛將被害人載至山區，讓人發現送醫（
    惟戊○○則供述被告係要將被害人棄置太平市山區，迄死亡後再處理屍體，詳前
    ），惟以被害人是時奄奄一息已然失禁之狀態，顯不立即施以急救即有死亡之虞
    ，被告等人竟又將之載出在太平市或國姓鄉四處遊走尋找棄置地點，顯欲將被害
    人棄置於偏僻地點，以避免遭人發現被告等面目，則被害人又豈可能及時經人發
    現救醫，被告等心態實係置被害人生命於不顧，是被告等縱或曾有將被害人送醫
    之議，然仍具縱被害人死亡亦在所不惜之消極殺人故意，無從解免其刑責。
  (七)此外復有相片、臺中縣大雅鄉公所九十年一月九日九○雅鄉清字第七一九號函、
    內政部警政署刑事警察局測謊鑑驗說明書、統一發票存根聯影本、行動電話通聯
    紀錄、凌虐現場錄影帶一捲（扣案）、本票三張扣案可資佐證。而前開凌虐現場
    錄影帶一捲並經原審法院勘驗屬實，製有勘驗筆錄一份在卷可憑；又案發後，員
    警在「大都會娛樂俱樂部」內及謝威儀所有由被告甲○○所使用之車牌號碼Ｂ六
    –四九四七號自小客車所採得之可疑血跡及其他跡證，經內政部警政署刑事警察
    局以ＤＮＡ型別進行鑑定，鑑驗結果極有可能為被害人何麗芬所遺留，有該局八
    十九年十二月二十六日（八九）刑醫字第一九一一九七號鑑驗書、九十年一月十
    八日（九十）刑醫字第三○八○號鑑驗書各一份附本院調案卷可參（見臺灣臺中
    地方法院檢察署九十年度偵字第四八號卷第一○三、一○五頁）。足見何麗芬確
    因連日拘禁、受毆，且無法獲得到適當休息及正常進食而身心俱疲，並致虛脫，
    而被告及甲○○、戊○○、羅順景明知何麗芬遭其等長期拘禁凌虐，以當時之身
    體狀況，若未積極送醫治療，將導致死亡之結果，詎渠等仍未積極救治，終至何
    麗芬死亡，又被告丙○○等分別竊取鐵桶、木柴、購買塑膠袋及焚屍、丟棄鐵桶
    、屍體等過程及地點，並經臺灣臺中地方法院檢察署檢察官至現場勘驗屬實，有
    勘驗筆錄及照片在卷可憑（見一七三三八號偵查卷第二一六頁，第一七八六號偵
    查卷第七九頁至八四頁）。
　(八)至甲○○於本審及本院前審理中分別供稱被告沒有參與到什麼犯行，沒有看管被
    害人，只是為拿東西給被害人吃及帶其女友欲為被害人洗澡及穿衣服云云，戊○
    ○、羅順景於本審及本院前審或稱只有甲○○打被害人，沒看過被告打被害人，
    被告也沒看管被害人，被告只是嚇被害人云云，或稱是甲○○及戊○○看管被害
    人，被告丙○○僅曾至俱樂部二次云云，然被告如僅係拿食物至大都會娛樂俱樂
    部，猝見甲○○等人竟禁錮凌辱被害人，衡情應係大為驚駭，並迅速離開以避是
    非，豈可能竟出手毆打或嚇唬被害人，被告如無參與看管被害人，又如何能分到
    利益，甲○○又豈會見被害人瀕死，即趕緊通知被告到場處理，甲○○等人所述
    被告未毆打被害人，核亦與被告於本審供述其有掌摑或以拳腳毆打被害人等情不
    符，顯係蓄意護。被害人為女子，遭禁錮於羅順景提供之俱樂部後，已然無法
    逃離，則被告與甲○○、戊○○、羅順景等人只須一、二人留守即可，本無全時
    留在俱樂部內之必要，此由已經殺人罪判決確定之戊○○、羅順景亦非被害人遭
    拘禁期間全部時間均在俱樂部內即可知悉，是不能以被告自八十九年十月十日起
    至十六日並非全部時間均在俱樂部內，即謂未參與本案。亦不能以甲○○、戊○
    ○、羅順景三人前揭供述即遽為有利被告之認定。
二、核被告所為，係犯刑法同法第三百零二條第一項之私行拘禁罪及同法第二百七十
    一條第一項之殺人罪，公訴意旨就被告造成被害人死亡部分，認係犯刑法第三百
    零二條第二項之私行拘禁致死罪，尚有未洽，應予變更。被告與謝威儀、謝瑩杰
    、甲○○、戊○○、羅順景，就上開私行拘禁罪（即何麗芬拘禁於「大都會娛樂
    俱樂部」至其死亡止）；被告與甲○○、戊○○、羅順景就上開殺人罪，彼此間
    均有犯意聯絡及行為分擔，應為共同正犯。被告前所為私行拘禁行為，造成被害
    人有死亡之可能，是被告所為共同私行拘禁罪及共同殺人罪間，具有方法結果之
    牽連關係，為牽連犯，應依刑法第五十五條之規定，依情節較重之共同殺人罪處
    斷。又被告前曾因犯重利罪，經臺灣臺中地方法院判處有期徒刑三月確定，於八
    十九年一月二十八日易科罰金執行完畢，有臺灣高等法院被告全國前案紀錄表及
    臺灣台中地方法院檢察署刑案資料查註紀錄表各一份在卷可憑，其於五年之內再
    犯本件有期徒刑以上之罪，為累犯，應依法加重其刑（惟無期徒刑部分，依法不
    得加重，故僅就有期徒刑部分加重）。原審予以論罪科刑，固非無見，惟原審認
    被告與甲○○等人應係於案發當日（即八十九年十月十六日）要將被害人載往山
    區之前，即萌殺害被害人之犯意，並認上訴人之消極行為（即未送醫治療）與積
    極行為（如殺害行為）發生死亡之結果無異。認就被害人死亡部分，上訴人與共
    同被告甲○○、戊○○、羅順景等人應同負殺人罪之責任等旨。然按刑法第十五
    條規定：對於一定結果之發生，法律上有防止之義務，能防止而不防止，與因積
    極行為發生結果者相同；因自己之行為，致有一定結果之危險者，負防止其發生
    之義務。此所謂之不作為犯，係以人之行為發生一定之結果，有因積極行為引起
    ，有因消極之不作為引起，無論作為或不作為，法律上之效果相同，但犯罪之成
    立，除在客觀上，應有積極作為或消極不作為之犯罪行為外，並應在主觀上有故
    意過失，始足當之，故該條乃意指消極行為之犯罪與積極行為之犯罪，在法律上
    有同一之效果，並非對於犯罪行為之意思要件，特設例外規定，故被告之行為縱
    令客觀上係違反法律上之防止義務，判決理由仍應說明被告主觀上之犯罪意圖，
    而定其應負之刑責。本案被告係本於縱被害人死亡亦在所不惜之意，即基於刑法
    第十三條第二項之消極故意殺被害人，原審判決就此未予論述，判決理由難稱詳
    盡，被告上訴意旨稱伊無殺人故意云云雖無可採，然原審判決理由既有上該瑕疵
    ，即屬無可維持，應由本院就被告殺人部分予以撤銷改判，又原審所定應執行刑
    已失所附麗，亦應予撤銷，審酌被告於甲○○等人拘禁被害人之過程中間加入施
    虐，見被害人因而生命有危，為免犯行洩漏，竟忍見其死而不救，犯後迄未向死
    者家屬為任何賠償等一切情狀，量處如主文第二項所示之刑示懲。
三、又本案被害人何麗芬被迫簽立之本票三紙，係被告於八十九年十月十日開始參與
    拘禁被害人前，即經何麗芬開具交予甲○○，並經轉交李淑惠供索債之依據，且
    已於李淑惠、甲○○確定案件執行沒收畢，有本院調得案卷可參，已毋庸於本院
    宣告沒收，至於謝瑩杰所購買用以矇住被害人何麗芬雙眼之膠帶一捲；羅順景所
    購買用以裹裝被害人何麗芬骨骸及剩餘之黑色塑膠袋；甲○○、戊○○及被告丙
    ○○所拾取之木棍及石頭等物品，因均遭渠等隨意丟棄而未據扣案，為免日後執
    行困難，爰不併為沒收之諭知。另扣案之行動電話手機一支、電話簿一本及「大
    都會娛樂俱樂部」之監視錄影帶一捲，因與被告等所犯上開各罪間並無直接關連
    ，自無從併以宣告沒收，附此敘明。
四、又被告被訴擄人勒贖部分，已經原審法院判決無罪確定，另所犯損壞屍體罪亦經
    判刑確定，亦併明。
據上論結，應依刑事訴訟法第三百六十九條第一項前段、第三百六十四條、第二百九
十九條第一項前段、第三百條，刑法第二十八條、第二百七十一條第一項、第三百零
二條第一項、第五十五條、第四十七條，罰金罰鍰提高標準條例第一條前段，判決如
主文。
本案經檢察官己○○到庭執行職務。
中      華      民      國　    九十三     年     八      月     四 　　日
                                臺灣高等法院臺中分院刑事第五庭
                                      審判長法　官  袁　從　楨
                                      　　　法　官　郭　同　奇
                                      　　　法  官  姚  勳  昌
右正本證明與原本無異。
如不服本判決應於收受送達後十日內向本院提出上訴書狀，其未敘述上訴之理由者並
得於提起上訴後十日內向本院補提理由書（均須按他造當事人之人數附繕本）。
　　　　　　　　　　　　　　　　　　　　　　書記官  洪  麗  華
中      華      民      國　    九十三     年     八      月     四 　　日
中華民國刑法第二百七十一條：
(普通殺人罪)
殺人者，處死刑、無期徒刑或十年以上有期徒刑。
                            　　　　　　　　　　　　　　　　　　　　　　Ｒ
┌───────────────────────────────────┐
│附表：扣案本票（附於八十九年度偵字第一七三三八號偵查卷第四八頁）      │
├──┬──┬───┬──────┬───┬────┬─────────┤
│編號│票據│發票人│發   票   日│到期日│金    額│ 票 　據　 號　 碼│
│    │種類│      │            ││(新臺幣)│                  │
├──┼──┼───┼──────┼───┼────┼─────────┤
│ 一 │本票│何麗芬│年１０月１０日│空  白│二百萬元│TH0000000         │
├──┼──┼───┼──────┼───┼────┼─────────┤
│ 二 │本票│何麗芬│年１０月１０日│空  白│二百萬元│TH0000000         │
├──┼──┼───┼──────┼───┼────┼─────────┤
│ 三 │本票│何麗芬│年１０月１０日│空  白│二百萬元│TH0000000         │
└──┴──┴───┴──────┴───┴────┴─────────┘
                                                                    Ｒ
